ACORDAO-COMPLETO-2385260

ACÓRDÃO 12517/2019 ATA 42/2019 - SEGUNDA CÂMARA

VISTOS, relatados e discutidos estes autos de Representação formulada pela empresa TDS Comércio Materiais de Construção em Geral - Eireli, reportando a este Tribunal de Contas o possível cometimento de irregularidades pelo Banco do Brasil S.A. na condução do Pregão Eletrônico 2019/02528, cujo objeto consiste na contratação de empresa especializada para prestação de serviços de engenharia, no regime de empreitada por preço unitário, para quaisquer pontos de atendimento da aludida sociedade de economia mista localizados em municípios do Estado de Santa Catarina;
ACORDAM os Ministros do Tribunal de Contas da União, reunidos em Sessão da 2ª Câmara, em:
9.1. conhecer da presente Representação, eis que satisfeitos os requisitos de previstos nos arts. 235 e 237, inciso VII, do Regimento Interno-TCU, combinados com o art. 87, § 2º, da Lei 13.303, de 30/6/2016, e com o art. 103, § 1º, da Resolução-TCU 259, de 7/5/2014, para, no mérito, considerá-la procedente;
9.2. fixar prazo de 5 (cinco) dias, com fundamento no art. 71, inciso IX, da Constituição da República, combinado com o art. 45 da Lei 8.443, de 16/7/1992, para que o Banco do Brasil promova a anulação dos atos relativos ao Pregão Eletrônico 02528/2019 - Licitação ID 780959/Lote 3, em razão do descumprimento do disposto nos arts. 31 e 58 da Lei 13.303, de 30/6/2016, e no Enunciado 272 da Súmula de Jurisprudência desta Corte, devendo a unidade jurisdicionada comprovar a anulação do certame ao TCU, tão logo seja efetuada;
9.3. em consonância com o art. 169, inciso V e § 1º, do Regimento Interno-TCU, dar ciência desta decisão ao Banco do Brasil e à empresa TDS Comércio Materiais de Construção em Geral - Eireli, arquivando-se os autos em seguida.

Representação formulada pela empresa TDS Comércio Materiais de Construção em Geral  Eireli, reportando a este Tribunal de Contas o possível cometimento de irregularidades pelo Banco do Brasil S/A na condução do Pregão Eletrônico 2019/02528, cujo objeto consiste na contratação de empresa especializada para prestação de serviços de engenharia, no regime de empreitada por preço unitário, para quaisquer pontos de atendimento da aludida sociedade de economia mista localizados em municípios do Estado de Santa Catarina.

Segunda Câmara

Banco do Brasil S.A.

3. Representante: TDS Comércio Materiais de Construção em Geral - Eireli (CNPJ 29.603.519/0001-46).

13.1. Ministros presentes: Ana Arraes (Presidente), Augusto Nardes, Aroldo Cedraz (Relator) e Raimundo Carreiro.
13.2. Ministro-Substituto presente: André Luís de Carvalho.

ACORDAO-COMPLETO-2438186

Acórdão 2/2021 - Segunda Câmara

ACORDAO-COMPLETO-2390097

Acórdão 4013/2020 - Segunda Câmara

AROLDO CEDRAZ

Trata-se de Representação formulada pela empresa TDS Comércio Materiais de Construção em Geral - Eireli, que reporta a este Tribunal de Contas o possível cometimento de irregularidades pelo Banco do Brasil S.A. na condução do Pregão Eletrônico 2019/02528, cujo objeto consiste na contratação de empresa especializada para prestação de serviços de engenharia, no regime de empreitada por preço unitário, para quaisquer pontos de atendimento da aludida sociedade de economia mista localizados em municípios do Estado de Santa Catarina, divididos em três lotes, incluindo ferramental e instrumental técnico adequado, mão-de-obra, uniformes, encargos sociais, seguros, administração, deslocamentos, estadias, material/peças, cessão técnica, licenças inerentes às especialidades e tributos, enfim todo o necessário para a prestação dos serviços relacionados ao certame.
2.	A representante alega, em suma, que:
	a) a exigência, como requisito de habilitação, de apresentação de inscrição ou visto de execução do conselho regional das unidades federativas em que serão executados os objetos da licitação é ilegal, compromete a competitividade do certame e afronta a jurisprudência do TCU, a exemplo dos Acórdãos de Plenário 2.365/2017, 1.447/2015 e 1.728/2008, o primeiro de minha relatoria e os demais relatados, respectivamente, pelos Ministros Augusto Sherman Cavalcanti e André Luís de Carvalho;
	b) apresentou impugnação aos termos do edital com o intuito de fazer com que o Banco do Brasil sanasse a irregularidade, mas não obteve sucesso, eis que seu recurso não foi acolhido e o ente contratante deu prosseguimento ao certame;
	c) a resposta dada pelo Banco à impugnação apresentada não foi motivada e fundamentada adequadamente, tendo o ente se limitado a mencionar a Resolução 413, de 27/6/1997, expedida pelo Conselho Federal de Engenharia, Arquitetura e Agronomia (Confea) , que não aborda o momento conveniente para a apresentação do registro, e a citar doutrina relacionada à aplicação da Lei 8.666, de 21/6/1993, de aplicação subsidiária às sociedades de economia mista.
3.	No âmbito desta Corte de Contas, a instrução do feito está a cargo da Secretaria de Controle Externo de Aquisições Logísticas (Selog) , que, ao analisar os esclarecimentos apresentados pelo Banco do Brasil em resposta à oitiva promovida nos autos, emitiu o pronunciamento de mérito autuado como peça 15, que, com alguns ajustes de forma, segue parcialmente colacionado abaixo com fundamento no inciso I do § 3º do art. 1º da Lei 8.443, de 16/7/1992:
"E. Exame Técnico
Item a) inserção de exigência, como critério de habilitação, de visto no Conselho Federal de Engenharia e Agronomia da unidade da federação onde os serviços serão prestados, em afronta ao disposto no art. 58 da Lei 13.303/2016, c/c art. 28 da Lei 8.666/1993, bem como ao art. 1º, II, da Resolução Confea 413/1997 e à jurisprudência do TCU, a exemplo dos Acórdãos 979/2005, 1.768/2008, 1.735/2009, 434/2016, 1.889/2019 e 1.017/2019, todos do Plenário, e Acórdão 992/2007-TCU-Primeira Câmara. 
Fundamento legal ou jurisprudencial: art. 58 da Lei 13.303/2016, c/c art. 28 da Lei 8.666/1993, bem como ao art. 1º, II, da Resolução Confea 413/1997 e à jurisprudência do TCU, a exemplo dos Acórdãos 979/2005, 1.768/2008, 1.735/2009, 434/2016, 1.889/2019 e 1.017/2019, todos do Plenário, e Acórdão 992/2007-TCU-Primeira Câmara.
Contextualização:
2. O item 8.3.7 do Edital estabelece como exigência para fins de habilitação jurídica da licitante a apresentação de prova de inscrição ou visto de execução de obras/serviços no Conselho Regional Profissional da (s) Unidade (s) Federativa (s) em que será executado o objeto, que é constituído por serviços comuns de engenharia. Porém, tal exigência, incluída em minuta padrão de Edital adotada pelo Banco do Brasil S.A., já foi apontada em diversos julgados do TCU como estando em desacordo com o princípio da isonomia disposto no art. 37, inciso XXI, da Constituição Federal, no art. 31 da Lei 13.303/2016 e na Súmula 272 do Tribunal de Contas da União, uma vez que pode restringir indevidamente a participação de licitantes ao estabelecer exigência para cujo atendimento os licitantes terão de incorrer em custos que não são necessários anteriormente à celebração do contrato.
Manifestação do órgão/entidade (peça 11) :
3. No que é pertinente ao ponto, informa que o certame foi suspenso em 16/8/2019, sendo publicada 'errata' do Edital, em 30/8/2019, com modificação do item 7.4.6.2.1 e revogação dos lotes 1 e 2, remanescendo apenas a disputa pelo lote 3. A abertura das propostas e a realização da sessão de lances ocorreram no dia 23/9/2019 e atualmente, segundo afirma, 'o processo encontra-se em fase de análise de propostas e documentos de habilitação' (p. 3) .
4. Assinala que a representante participou da licitação, havendo terminado na 16ª colocação no único lote licitado.
5. Transcreve excerto de entrevista publicada na qual Marçal Justen Filho teria assinalado que a Lei 13.303/2016 proporcionou uma 'ruptura', grifando o seguinte trecho (p. 4, grifos no original) :
Em suma, a Lei autorizou soluções heterogêneas e variáveis, cuja configuração depende das circunstâncias do mercado e das características das contratações de cada setor de atividades exploradas pela empresa estatal.
6. Considera residir no âmbito discricionário da estatal disciplinar as regras do certame, observado o disposto na Lei 13.303/2016, de modo a 'buscar a excelência e produtividade no desempenho de suas funções empresariais' (p. 4) .
7. Aduz que a referida Lei 13.303/2016 contém disposições 'que autorizam maior autonomia da empresa estatal, pois deixa de prever, como o fazia a Lei 8.666/93, arcabouço minucioso de regras e exigências sobre a matéria' (idem, grifos no original) .
8. Transcreve excerto do art. 58 da Lei 13.303/2016 para assinalar que se deva dar a essa lei 'interpretação descolada da Lei 8.666/93', de modo a preservar o 'perfil mais privatista' de atuação das estatais, 'legando ao passado o manto publicista que se lhe acostumava impor a jurisprudência dos órgãos de fiscalização' (p. 5, grifos no original) .
9. Afirma que a exigência de visto do CREA decorre de exigência estabelecida pelo art. 58 da Lei 5.194/1966, que no art. 69 também 'impõe que a admissão nas concorrências públicas para obras e serviços técnicos (bem como para concurso de projetos) ' está para todos 'condicionada à comprovação de quitação de eventual débito ou à apresentação de visto do CREA' onde os serviços serão executados (p. 5) .
10. Assinala que a Resolução-Confea 413/1997 estabelece que a concessão do visto 'será necessária para a execução de obras ou prestação de serviços por prazo não superior a 180 dias' (p. 6) .
11. Considera, portanto, ser 'no momento da habilitação que se deve atestar que o interessado possui a capacidade jurídica para adquirir direitos e contrair obrigações' (p. 6, grifos no original) .
12. Em relação aos 'Acórdãos 979/2005, 1.768/2008, 1.735/2009, 434/2016 e 992/2007, citados no ofício', pontua que tais julgados tratariam de 'situações pertinentes à Lei 8.666/93' (p. 6) e que, no Edital ora em questão, a exigência de comprovação de visto no CREA consiste em verificação da 'habilitação jurídica' e não da 'habilitação técnica'; e, conclusivamente, 'No que tange aos Acórdãos 1.889/2019 e 1.017/2019, proferidos para o BB, esclarecemos que os mesmos aguardam decisão em Recursos protocolados face ao Tribunal de Contas da União' (p. 6-7) .
Análise:
13. Já bem assinalado em instrução precedente (peça 5) , saliente-se que o Tribunal tem se manifestado recorrentemente quanto à impropriedade em certames realizados pelo Banco do Brasil S.A. da exigência, para fins de habilitação da licitante, de prova de possuir visto no Conselho Regional de Engenharia e Agronomia da unidade da federação onde os serviços serão prestados, por estar a exigência em desacordo com o princípio da isonomia, constituindo afronta ao disposto no art. 37, inciso XXI, da Constituição Federal, no art. 31 da Lei 13.303/2016 e na Súmula 272 do Tribunal de Contas da União.
14. Tal entendimento já fora objeto de ciência ao Banco, quando da prolação do Acórdão 1.017/2019, relator Ministro Bruno Dantas.
15. Ao prolatar o Acórdão 1889/2019-TCU-Plenário, da relatoria do Ministro Aroldo Cedraz, o TCU determinou ao Banco do Brasil que promovesse a alteração em sua minuta padrão de licitação para contratação de obras e serviços de engenharia, de forma a afastar a exigência de apresentação de visto no Conselho Regional de Engenharia e Agronomia da localidade onde os serviços seriam prestados, como critério de habilitação, ante a violação ao art. 37, XXI, da Constituição Federal c/c o art. 31 da Lei 13.303/2016, a Súmula TCU 272 e os princípios da igualdade e da obtenção da competitividade, estabelecendo prazo razoável, após a homologação do certame, para que a vencedora possa apresentar esse documento no ato da celebração do contrato.
16. Nesta oportunidade, o Banco do Brasil S.A. tão somente repisa argumentos que já foram examinados anteriormente por esta Selog, havendo sido rechaçados por insuficientes para justificar a manutenção da exigência considerada imprópria, constante da minuta de Edital adotada pelo Banco e mais uma vez incluída no certame ora em exame.
17. Em sua manifestação, o Banco agrega excerto de entrevista na qual renomado autor afirmou que a Lei 13.303/2016 'autorizou soluções heterogêneas e variáveis', do que o Banco parece extrair o entendimento que lhe seja permitido dar interpretação arbitrária às normas legais. Ocorre, porém, que no trecho em questão o entrevistado manifestara-se especificamente a respeito da possibilidade de alteração dos valores máximos estabelecidos pela Lei para a dispensa de licitação, apenas para refletir a variação de custos ao longo do tempo, o que já encontra previsão explícita no § 3º do art. 29 da Lei 13.303/2016, não havendo, portanto, qualquer pertinência com o ponto em questão. Veja-se, a respeito, a conclusão da resposta (grifou-se) :
Foi fixado um valor limite máximo no momento inicial, a ser observado pelas empresas estatais. Esse valor nominal pode ser elevado em vista da constatação de que, com o decurso do tempo, o valor real passou a ser mais elevado - seja em virtude da inflação geral, seja em vista de circunstâncias diferencias específicas. Existe uma margem de discricionariedade para cada empresa alterar os limites de contratação direta. Mas isso não significa existência de discricionariedade em sentido próprio. Não é admitida uma valoração sobre conveniência e oportunidade para fixação de valores de dispensa dissociados da disciplina prevista na Lei 13.303. É necessário evidenciar que os custos sofreram variações, de modo que a preservação do valor real previsto na Lei 13.303 exige a elevação do valor nominal. Indo avante, não é inadequado reportar-se à distinção entre reajuste e revisão, tradicional no âmbito dos contratos administrativos. Tomando por base essa distinção, pode-se afirmar que as variações decorrentes de inflação generalizada somente autorizam o reajuste do limite do valor de dispensa a cada doze meses. Mas não é vedada a revisão do valor, nos casos de variações imprevisíveis e específicas, de cunho extraordinário.
18. Ao mesmo passo em que o Banco do Brasil S.A. advoga a necessidade de afastar o alegado 'arcabouço minucioso de regras e exigências sobre a matéria', busca, em evidente contradição, encontrar abrigo em dispositivos legais não mais vigentes, caso do mencionado art. 69 da Lei 5.194/1966, já bem demonstrado em análises precedentes desta Selog (peça 5, p. 5-6) :
14. Como adequadamente mencionado em análise feita pela Selog no âmbito do TC-Processo 005.989/2019-1, o art. 69 da Lei 5.194/1966, mencionado no edital como fundamentação legal para a inserção da exigência, foi tacitamente revogado pelo Decreto-Lei 2.300/1986 e pelas Leis 8.666/1993 e 13.303/2016. 
15. A demonstração da não aplicabilidade da mencionada lei foi realizada em instrução anexada ao TC-Processo 005.989/2019-1, cujo excerto se reproduz a seguir, ante a conexão entre os dois processos: 
7. Ao realizar o exame, o responsável pela licitação destacou que a exigência de visto do Crea da localidade onde os serviços serão prestados está prevista no art. 69 da Lei 5.194/1966 (peça 10, p. 3) , nos seguintes termos: 
Art. 69. Só poderão ser admitidos nas concorrências públicas para obras ou serviços técnicos e para concursos de projetos, profissionais e pessoas jurídicas que apresentarem prova de quitação de débito ou visto do Conselho Regional da jurisdição onde a obra, o serviço técnico ou projeto deva ser executado. 
8. De fato, a mencionada lei contém essa previsão, porém o agente deixou de observar que o dispositivo mencionado foi tacitamente revogado pela edição do Decreto-Lei 2.300/1986 e, posteriormente, das Leis 8.666/1993 e 13.303/2016. 
9. O Decreto-Lei 2.300/1986 havia criado, à época, um ordenamento jurídico completo em matéria de licitações e contratos. Seu art. 25, § 1º, tratou especificamente dos requisitos para habilitação jurídica e estabeleceu, exaustivamente, o rol de documentos passíveis de ser exigidos para comprovação da habilitação jurídica, razão pela qual provocou a mencionada revogação tácita do art. 69 da Lei 5.194/1966. 
10. Tal fato também se repetiu com a Lei 8.666/1993, mais especificamente por força do seu art. 28. Ressalte-se que essas duas normais legais disciplinavam todos os certames realizados tanto pela Administração Direta quanto a Indireta. 
11. Esse entendimento está em consonância com aquele firmado pelo Tribunal, por meio do Acórdão 434/2016-TCU-Plenário, da relatoria do Ministro Bruno Dantas. 
12. Posteriormente, entrou em vigência a Lei 13.303/2016, que dispôs sobre o estatuto jurídico da empresa pública, da sociedade de economia mista e de suas subsidiárias, passando a disciplinar, também, sobre as licitações e contratações desses entes, mas não afastando a aplicação da Lei 8.666/1993 naquilo que fosse omissa ou que não estivesse previsto no regulamento de licitações e contratos da entidade. 
13. O art. 58 da Lei 13.303/2016 dispôs sobre os critérios gerais de habilitação, todavia, sem fazer menção específica à jurídica, mas estabelecendo no inciso I que somente poderia ser exigida a 'apresentação de documentos aptos a comprovar a possibilidade da aquisição de direitos e da contração de obrigações por parte do licitante' e o Regulamento de Licitações e Contratos do Banco do Brasil apenas replica esse dispositivo em seu art. 61 (peça 13, p. 22) , ou seja, o critério foi ainda mais sucinto que o da Lei 8.666/1993, motivo pelo qual não poderia ter a elasticidade legal defendida pelo Banco. 
14. Cabe destacar, ainda, que a ausência de visto para a participação em licitações não impede a comprovação da possibilidade da aquisição de direitos pela pessoa jurídica, desde que regularmente registrada no Crea de outra unidade da federação, uma vez que, para a celebração do contrato e a execução dos serviços, bastará a sua obtenção no Conselho da correspondente jurisdição.
16. Em resposta ao pedido de impugnação feito pela representante (peça 1, p. 27) , o BB citou a Resolução 413, de 27/6/1997, do Confea, que hoje regulamenta os citados dispositivos legais, alegando, como justificativa da inserção da exigência, que a concessão do visto ao registro da pessoa jurídica originário de outro Conselho Regional seria necessária para a execução de obras ou prestação de serviços por prazo não superior a 180 (cento e oitenta) dias.
17. Mais uma vez, por absoluta pertinência ao caso concreto, se utiliza à análise empreendida pela Selog no âmbito do TC-Processo 005.989/2019-1, que assim destacou: 
15. Outro ponto mencionado pelo agente público foi o prazo de duração do visto, que, pelo art. 1º da Resolução-Confea 413/1997, estaria limitado a 180 dias (peça 10, p. 3) . 
16. Equivocadamente, apoiou-se no inciso I desse dispositivo, quando deveria ter observado aquele subsequente, o qual fixa como prazo toda a validade da certidão de registro, portanto, aquele do Crea de origem (peça 12, p. 1) : 
Art. 1º - Será concedido visto ao registro da pessoa jurídica originário de outro Conselho Regional, para os seguintes efeitos e prazos de validade: 
I - execução de obras ou prestação de serviços. Prazo: não superior a 180 (cento e oitenta) dias; 
II - participação em licitações. Prazo: até a validade da certidão de registro. (grifo nosso) .
19. Em face do exposto, resta concluir que não há fundamento legal para a inserção de exigência, para fins de habilitação jurídica da licitante, de apresentação de prova de inscrição ou visto de execução de obras/serviços no Conselho Regional Profissional da (s) Unidade (s) Federativa (s) em que será executado o objeto, conforme estabelecido no item 8.3.7 do Edital. 
Item b) demais informações que julgar necessárias, designando formalmente interlocutor que conheça da matéria para dirimir eventuais dúvidas, informando ao Tribunal o nome, função/cargo, e-mail e telefone de contato.
Manifestação do órgão/entidade:
20. Considera que as empresas licitantes e os respectivos engenheiros devem estar habilitados para prestar serviços nas unidades da Federação em que serão executados, pois, em licitações anteriores, observou-se que somente buscavam obter o visto junto ao CREA/CAU quando convocadas a assinar o contrato, situação que ocasionava atrasos na formalização dos contratos e no início de execução dos serviços. Alega haver anexado planilha 'contendo dezoito situações em que a ausência do 'visto' atrasou ou impossibilitou a contratação da empresa' (p. 7) .
21. Ressalta que tal situação acarretava ao Banco insegurança quanto à concessão de vistos pelo CREA, situação que, caso viesse a ocorrer, resultaria na desclassificação da licitante, tornando necessária a chamada de outra licitante, com a consequente nova análise dos documentos de habilitação da licitante que, 'possivelmente, também deveria passar pela mesma dificuldade na obtenção de 'visto' junto ao Conselho e, assim sucessivamente, até que fossem superados tais entraves e ocorresse a devida assinatura do contrato' (p. 7) .
22. Assinala que o atraso na execução dos serviços 'traz impacto negativo forte e direto à instituição', capaz de 'comprometer o bom atendimento aos clientes, arranhar a imagem da marca, podendo, inclusive, associá-la à aparência de imprópria', ressaltando que 'o mercado financeiro é extremamente competitivo e os detalhes fazem toda a diferença no atendimento ao cliente' (p. 8, grifos no original) .
23. Considera não haver ocorrido no certame qualquer restrição indevida à competição, pois 21 empresas foram classificadas para a disputa.
24. Destaca previsão contida no art. 1º, inciso II, da Resolução-Confea 413/1997, na qual a emissão de visto ao registro originário de outro Conselho Regional destina-se a 'participação em licitações', com prazo de validade equivalente ao prazo da certidão de registro.
25. Pondera que, nas licitações realizadas com fundamento na Lei 13.303/2016, 'a concessão do referido visto não se mostra eficiente para solucionar a questão suscitada' (p. 8) , pois, com a inversão de fases, 'a habilitação somente é exigida daquele que apresentar a melhor proposta' (idem) , razão pela qual considera que 'o visto para mera 'participação em licitações' não tem o condão de tornar apta a empresa para o início da execução do objeto' (p. 8-9) 
26. Informa como interlocutor apto o senhor Francisco Schubert Martins Costa Júnior - Gerente Geral do Centro de Compras e Contratações, e-mail cesupcompras@bb.com.br / franciscoschubert@bb.com.br, telefone (11) 4297-5000/5317. 
Análise:
27. Conquanto o Banco do Brasil S.A. alegue haver juntado planilha 'contendo dezoito situações em que a ausência do 'visto' atrasou ou impossibilitou a contratação da empresa' (p. 7) , tal documento não foi trazido aos autos pela estatal, em manifestação efetuada por meio do protocolo eletrônico do Tribunal.
28. Trata-se, provavelmente, de cópia de planilha já apresentada pelo Banco nos autos do TC Processo 005.989/2019-1, à peça 19, p. 19, a respeito da qual esta Selog, em instrução do referido processo, assim se manifestou (TC Processo 005.989/2019-1, peça 25, p. 6-7) :
30. Da análise das ocasiões em que o Banco do Brasil alega que houve atraso na emissão do visto por parte do Crea (peça 19, p. 19) , percebe-se que de dezoito casos relatados, apenas sete ultrapassaram o prazo de um mês, incluindo nesse cálculo o licitante [omissis], que foi desclassificado em dois lotes de um mesmo certame. 
 (...) . 
32. Percebe-se que, na maioria dos casos relatados pelo BB como tendo ocorrido atraso na emissão do visto, o prazo de obtenção foi menor que trinta dias. 
33. Portanto, em relação à alegação de que a exigência de visto somente por ocasião da assinatura do contrato trazia problemas ao Banco do Brasil por conta da demora das empresas vencedoras na obtenção do visto junto ao Crea do local em que será prestado o serviço, entende-se que essa é uma questão a ser resolvida no planejamento da contratação, antecipando-a, se necessário, e com o estabelecimento em edital de prazos exequíveis (por exemplo, até trinta dias) para a obtenção do visto pelo licitante vencedor, conjugando o interesse público com o princípio da razoabilidade.
29. Considerando o princípio da celeridade processual, a ser observado nos processos do TCU; considerando que o Banco do Brasil S.A. teve plenamente assegurada, em sede de oitiva, a garantia de prestar esclarecimentos e exercer o contraditório em tempo razoável; considerando que o Banco, porém, limitou-se a repisar argumentos já examinados por esta Selog em processos que tratam da mesma questão; considerando que além da planilha 'contendo dezoito situações em que a ausência do 'visto' atrasou ou impossibilitou a contratação da empresa' (p. 7) , o Banco do Brasil S.A. também deixou de apresentar dois outros documentos que indicou haver anexado em sua manifestação; considerando que os dois outros documentos (Edital do certame e Relatório de Disputa) já se encontram juntados aos autos às peças 1 e 14, respectivamente, o que supre a falha do Banco do Brasil; considerando que o fato de a estatal não fazer em sua manifestação a devida juntada de documentos que teria considerado relevantes não pode dar azo ao retardamento da apreciação do processo; considerando, por fim, que a planilha em questão já teria sido apreciada no TC Processo 005.989/2019-1, em que se concluiu pela sua insuficiência para justificar a irregularidade igualmente apontada nestes autos; conclui-se pela desnecessidade de postergar a conclusão desta apreciação e o prosseguimento do feito.
30. Cabe assinalar que, nos autos do TC Processo 005.989/2019-1 (peças 40 a 42) , consta apreciação da Secretaria de Recursos do TCU (Serur) em relação ao recurso interposto pelo Banco do Brasil S.A. contra o Acórdão 1017/2019-TCU-Plenário, relator Ministro Bruno Dantas, no qual se propõe conhecer do recurso e, no mérito, negar-lhe provimento. O recurso encontra-se pendente de apreciação pelo Relator e o colegiado competente.
31. Ademais, nos autos do TC Processo 011.707/2019-4 - Representação no âmbito da qual foi prolatado o Acórdão 1889/2019-TCU-Plenário, relator Ministro Aroldo Cedraz, há pedido de reexame da determinação proferida nos itens 9.3 e subitem 9.3.1 do referido julgado, litteris:
9.3. determinar ao Banco do Brasil, com fundamento no art. 250, II, do Regimento Interno do TCU, que adote a providência a seguir e informe ao Tribunal, no prazo de 30 (trinta) dias, acerca dos encaminhamentos realizados:
9.3.1. promova alteração na sua minuta padrão de licitação, para contratação de obras e serviços de engenharia, de forma a afastar a exigência de apresentação pelas licitantes de visto no Conselho Regional de Engenharia e Agronomia da localidade onde os serviços serão prestados, como critério de habilitação, ante à violação ao art. 37, XXI, da Constituição Federal c/c o art. 31 da Lei 13.303/2016, a Súmula TCU 272 e os princípios da igualdade e da obtenção da competitividade, estabelecendo prazo razoável, após a homologação do certame, para que a vencedora possa apresentar esse documento no ato da celebração do contrato.
32. Concluído o exame de admissibilidade do recurso o Relator do Recurso, Ministro Raimundo Carreiro, em 23/9/2019, conheceu do pedido de reexame da matéria e suspendeu os efeitos da deliberação guerreada (TC Processo 011.707/2019-4, peça 39) ; restando pendente de apreciação o mérito do recurso interposto pelo Banco do Brasil S.A. naqueles autos.
33. Diante do exposto, os elementos constantes dos autos permitem, desde já, a avaliação quanto ao mérito da presente representação como procedente.
34. Em consulta realizada nesta data, 25/10/2019, obteve-se a confirmação de que o certame encontra-se suspenso por força de medida liminar deferida na esfera judicial.
35. Examinando-se a ata do certame, verifica-se que quatro licitantes que sequencialmente haviam apresentado as melhores propostas foram desclassificados (peça 14, p. 1) . Das quatro empresas desclassificadas, duas delas, 'Systembank Engenharia' e 'Memphis Engenharia', haviam ofertado, respectivamente, as segunda e terceira melhor proposta. O motivo da desclassificação das duas empresas foi o não atendimento à exigência contida no item 8.3.7 do Edital, que estabelece como exigência para fins de habilitação jurídica da licitante a apresentação de prova de inscrição ou visto de execução de obras/serviços no Crea da unidade federativa onde serão executados os serviços.
36. Ao desclassificar as duas empresas com base em disposição do Edital que afronta ao disposto nos artigos 31 e 58 da Lei 13.303/2016, bem como ao art. 1º, inciso II, da Resolução Confea 413/1997 e à Súmula TCU 272, o Banco do Brasil S.A. desconsiderou propostas mais vantajosas em relação à apresentada pela empresa Modulenge, declarada arrematante do Lote 3, conforme demonstrado a seguir: 'Systembank Engenharia' - lance 8,51% (R$ 2.896.660,90) ; 'Memphis Engenharia' - lance 4,50% (R$ 3.023.621,33) e 'Modulenge Construções' - lance 4,06% (R$ 3.037.552,15) , razão pela qual será proposta determinação de anulação do certame."
4.	Com base nessa análise, o Auditor Federal de Controle Externo (AFCE) encarregado de instruir o feito no âmbito da Selog propõe a este Tribunal de Contas, em essência, que conheça da presente Representação e, no mérito, considere-a procedente, fixando prazo de cinco dias, com fundamento no art. 71, inciso IX, da Constituição da República, combinado com o art. 45 da Lei 8.443/1992, para que o Banco do Brasil promova a anulação dos atos relativos ao Pregão Eletrônico 02528/2019 - Licitação ID 780959/Lote 3, em razão do descumprimento do disposto nos arts. 31 e 58 da Lei 13.303, de 30/6/2016, e no Enunciado 272 da Súmula de Jurisprudência desta Corte.
5.	Essa proposta de encaminhamento contou com a anuência do corpo dirigente da referida unidade técnica especializada (peças 16 e 17) .
	É o Relatório.

André Luiz Borges Gonçalves (OAB/PE 39.878), Lucas Gouvea Valença de Melo (OAB/PE 37.014), Maria Júlia Galvão Knopp (OAB/PE 48.196), Marino Sérgio Oliveira de Abreu (OAB/PE 35.401) e Rafael José Farias Souto (OAB/PE 37.334), representando a empresa TDS Comércio Materiais de Construção em Geral - Eireli (procuração à peça 3).

Não atuou.

REPRESENTAÇÃO. BANCO DO BRASIL. POSSÍVEL IRREGULARIDADE EM PROCEDIMENTO LICITATÓRIO (PREGÃO ELETRÔNICO 02528/2019). PEDIDO DE MEDIDA CAUTELAR PARA SUSPENSÃO DO CERTAME. OITIVA PRÉVIA. EXIGÊNCIA DESARRAZOADA NA FASE DE HABILITAÇÃO COM REPERCUSSÃO NEGATIVA NA COMPETITIVIDADE DA LICITAÇÃO. PROCEDÊNCIA DA REPRESENTAÇÃO. FIXAÇÃO DE PRAZO PARA ANULAÇÃO DO CERTAME. CIÊNCIA. ARQUIVAMENTO.

REPRESENTAÇÃO (REPR)

Secretaria de Controle Externo de Aquisições Logísticas (Selog).

Conforme se extrai do Relatório precedente, trata-se de Representação formulada pela empresa TDS Comércio Materiais de Construção em Geral - Eireli, que reporta a este Tribunal de Contas o possível cometimento de irregularidades pelo Banco do Brasil S.A. na condução do Pregão Eletrônico 2019/02528, cujo objeto consiste na contratação de empresa especializada para prestação de serviços de engenharia, no regime de empreitada por preço unitário, para quaisquer pontos de atendimento da aludida sociedade de economia mista localizados em municípios do Estado de Santa Catarina.
2.	No que tange à admissibilidade, ratifico o teor do despacho por mim proferido em 17/9/2019 (peça 8) , oportunidade em que, acolhendo o exame preliminar empreendido pela Secretaria de Controle Externo de Aquisições Logísticas (Selog) , decidi conhecer desta Representação, eis que satisfeitos os requisitos previstos nos arts. 235 e 237, inciso VII, do Regimento Interno-TCU, combinados com o art. 87, § 2º, da Lei 13.303, de 30/6/2016, e com o art. 103, § 1º, da Resolução-TCU 259, de 7/5/2014.
3.	Quanto ao mérito, manifesto-me, desde já, de pleno acordo com o encaminhamento sugerido pela unidade técnica especializada, cujo exame (peça 15) adoto como minhas próprias razões de decidir, eis que nele se cuidou de abordar com abrangência e profundidade suficientes as questões postas em discussão.
4.	Com efeito, segundo concluiu a Selog, mostra-se indevida a exigência de apresentação, para fins de habilitação jurídica, de prova de inscrição ou visto de execução de obras/serviços no Conselho Regional de Engenharia e Agronomia da unidade federativa onde serão executados os serviços.
5.	Nesse sentido já havia se pronunciado o TCU no âmbito do TC Processo 011.707/2019-4 quando da prolação do Acórdão 1889/2019-TCU-Plenário de minha relatoria, ocasião em que foi determinado ao Banco do Brasil que "promova alteração na sua minuta padrão de licitação, para contratação de obras e serviços de engenharia, de forma a afastar a exigência de apresentação pelas licitantes de visto no Conselho Regional de Engenharia e Agronomia da localidade onde os serviços serão prestados, como critério de habilitação, ante à violação ao art. 37, XXI, da Constituição Federal c/c o art. 31 da Lei 13.303/2016, a Súmula-TCU 272 e os princípios da igualdade e da obtenção da competividade, estabelecendo prazo razoável, após a homologação do certame, para que a vencedora possa apresentar esse documento no ato da celebração do contrato" (subitem 9.3.1 da referida deliberação) .
6.	No que tange a este TC Processo 027.446/2019-0, ressalte-se terem sido desclassificadas no andamento do Pregão Eletrônico 02528/2019 quatro licitantes que sequencialmente haviam apresentado as melhores propostas (peça 14, p. 1) , sendo que o motivo da desclassificação de duas delas foi justamente o não atendimento à sobredita exigência.
7.	Diante disso, na linha do que se concluiu na instrução de mérito (peça 15) , cabe ao Tribunal conhecer da presente Representação e, no mérito, considerá-la procedente, fixando prazo de cinco dias, com fundamento no art. 71, inciso IX, da Constituição da República, combinado com o art. 45 da Lei 8.443, de 16/7/1992, para que o Banco do Brasil promova a anulação dos atos relativos ao Pregão Eletrônico 02528/2019 - Licitação ID 780959/Lote 3, em razão do descumprimento do disposto nos arts. 31 e 58 do Estatuto das Estatais (Lei 13.303/2016) , e no Enunciado 272 da Súmula de Jurisprudência desta Corte.
8.	Com essas considerações encerro meu pronunciamento, mas não sem antes deixar consignado que o efeito suspensivo atribuído ao Pedido de Reexame interposto pelo Banco do Brasil contra o Acórdão 1889/2019-TCU-Plenário não impede que esta Corte de Contas reafirme, nos autos da presente Representação, seu entendimento sobre a matéria.
	Ante o exposto, acolhendo os pareceres precedentes, VOTO por que o Tribunal adote a deliberação que ora submeto à apreciação deste Colegiado.
TCU, Sala das Sessões Ministro Luciano Brandão Alves de Souza, em 19 de novembro de 2019.
AROLDO CEDRAZ 
Relator